臺灣高雄地方法院民事判決　　　　　 109年度雄小字第3659號
原　　　告　林明池　
訴訟代理人　林郁芬　
被　　　告　甲男（真實姓名、地址如附錄對照表）
兼　法　定
代　理　人　乙女（真實姓名、地址如附錄對照表）
被　　　告　丙男（真實姓名、地址如附錄對照表）
上列當事人間請求損害賠償事件，本院於民國110 年11月3 日言
詞辯論終結，判決如下：
    主  文
被告甲男應給付原告新臺幣伍萬元。
被告丙男應給付原告新臺幣伍萬元。
前二項之給付，如任一被告為給付，另一被告於其給付範圍內，
同免給付義務。
原告其餘之訴駁回。
訴訟費用新臺幣壹仟元，由被告甲男、丙男負擔。
本判決第一、二項得假執行。
    事實及理由
一、按任何人不得於媒體、資訊或以其他公示方式揭示有關少年
    保護事件或少年刑事案件之記事或照片，使閱者由該項資料
    足以知悉其人為該保護事件受調查、審理之少年或該刑事案
    件之被告，少年事件處理法第83條第1 項定有明文。本件原
    告主張車牌號碼000-000 號機車（下稱系爭機車）於民國10
    4 年10月13日遭竊後，遭被告甲男、甲男之伯父即被告丙男
    騎乘使用，甲男、丙男因而受有相當於租金之不當得利，而
    訴請丙男、甲男、甲男之法定代理人即被告乙女連帶返還不
    當得利金，其中被告甲男係91年11月間出生，有戶籍謄本在
    卷可稽（見限制閱覽卷），曾因騎乘失竊之系爭機車而為警
    移送竊盜，在少年保護事件中受調查，是判決如記載甲男及
    其法定代理人乙女、伯父即丙男、甲男之父之姓名、住址等
    資料，有公開揭露足以識別少年保護事件受調查之人身分資
    訊之虞，爰依上開規定不記載其等姓名、住址，而以甲男、
    乙女、丙男、甲父稱之，甲男、乙女、丙男、甲父之真實姓
    名、年籍資料詳如附錄對照表，先予敘明。
二、原告主張：訴外人林宥榮所有之系爭機車向來借予原告上下
    班騎乘使用，詎原告於104 年10月13日凌晨4 時許，騎乘至
    高雄市前金區新盛二街大同醫院急診室旁停車格後，卻因忘
    拔鑰匙而失竊，嗣於109 年1 月29日下午4 時50分許，甲男
    騎乘系爭機車在高雄市左營區民族一路與大中一路口前發生
    車禍，警方處理時，發現其騎乘之系爭機車竟懸掛已登記死
    亡註銷之車牌（車牌號碼為K85-905 號），經比對系爭機車
    之引擎號碼，始發現為原告報案失竊之系爭機車，而經原告
    於109 年4 月19日認領。後甲男供稱系爭機車是其向伯父丙
    男借用，甲男、丙男經移送竊盜後，雖臺灣高雄少年及家事
    法院（下稱少家法院）、臺灣高雄地方檢察署檢察官分別以
    無積極證據證明系爭機車為甲男、丙男竊取為由，對甲男為
    不付審理之裁定、對丙男為不起訴處分，但丙男、甲男自10
    4 年10月13日至109 年1 月29日為止，使用騎乘系爭機車代
    步，受有相當於機車租金之利益，致原告無法使用系爭機車
    而受有損害，且無法律上原因，系爭機車車主林宥榮已將其
    因系爭機車失竊所生損害之請求權讓與原告，原告自得依不
    當得利之法律關係，請求甲男、丙男連帶返還不當得利金6
    萬3000元。又甲男為限制行為能力人，乙女為甲男之法定代
    理人，應與甲男連帶給付。為此依不當得利之法律關係，提
    起本訴，並聲明：被告應連帶給付原告6 萬3000元。
三、被告之答辯：
  ㈠甲男、乙女均以：系爭機車並非甲男竊取，甲男被移送竊盜
    罪嫌後，業經少家法院以109 年度少調字第866 號裁定不付
    審理。原告主張甲男自104 年10月13日起騎乘使用系爭機車
    ，但甲男於斯時未滿15歲，豈會騎乘、使用系爭機車？甲男
    於109 年1 月29日係向其伯父丙男借用系爭機車，借用時不
    知是失竊機車，以為是丙男所有之機車。甲男小學時，訴外
    人甲父住在恆春，偶爾會騎乘系爭機車來找丙男，後來甲父
    去世，丙男把系爭機車騎來高雄放在甲男、乙女七賢路之住
    處，後來甲男、乙女搬至八德路住處，乙女遂麻煩丙男將系
    爭機車牽至八德路住處，並叮嚀甲男不得騎乘系爭機車，未
    料甲男仍騎乘該機車出外而遭查獲，甲男並無不當得利等語
    ，資為抗辯，答辯聲明：原告之訴駁回。
  ㈡丙男則辯以：甲男騎乘系爭機車出去伊均不知情，系爭機車
    不是伊的，伊也不知道系爭機車從何而來、是何人所有，，
    伊沒有騎過該機車，不知道是誰停放在七賢路住處，也不知
    是失竊車輛，原告所述不當得利伊均不知道等語，並聲明：
    原告之訴駁回。
四、得心證之理由：
  ㈠查原告於104 年10月13日凌晨4 時許，騎乘系爭機車至高雄
    市前金區新盛二街大同醫院急診室旁停車格後，因忘拔鑰匙
    而失竊，嗣於109 年1 月29日下午4 時50分許，甲男騎乘系
    爭機車在高雄市左營區民族一路與大中一路口前發生車禍，
    警方處理時，發現系爭機車懸掛已登記死亡註銷之車牌（車
    牌號碼為K85-905 號），經比對系爭機車之引擎號碼，發現
    為原告報案失竊之系爭機車，因而扣押系爭機車、機車鑰匙
    ，由原告於109 年4 月9 日認領等情，有失車- 案件基本資
    料詳細畫面報表、高雄市政府警察局車輛尋獲電腦輸入單、
    扣押筆錄、扣押物品目錄表、扣押物品收據、贓物認領保管
    單在卷可稽（見警卷第9-17頁），並為甲男於警詢、少家法
    院調查時所是認〔見警卷第2 頁、少家法院109 年度少調字
    第866 號卷（下稱少調卷）第34頁〕，此部分事實已堪認定
    。
  ㈡又甲男於109年1月29日確有騎乘系爭機車而發生車禍，業如
    前述，且其於警詢、本院審理中均陳稱：系爭機車是向大伯
    丙男借的（見警卷第2頁、本院卷第86頁），並於少家法院
    調查時自陳：系爭機車原本放在七賢路的住處，什麼時候放
    的我不確定，已經很多年了，大概是105 、106 年間丙男把
    機車牽到八德路住處，我才開始騎乘，丙男把該機車牽到八
    德路後，我就自己騎（見少調卷第34-35 、36頁），復於本
    院審理中自承105 、106 年就開始騎乘系爭機車，當時是國
    中三年級（見本院卷第86-87 、88頁），則以甲男之年齡推
    算，甲男應係國中三年級開始，即106 年9 月起騎乘使用系
    爭機車，直至109 年1 月29日為警查獲為止。
  ㈢系爭機車係104 年10月13日失竊，業如前述，而甲男於少家
    法院調查時陳稱系爭機車放在七賢二路的住處很多年了（見
    少調卷第34頁），乙女於本院審理中亦陳稱：甲男跟我、丙
    男從86年8 月18日就住在七賢二路，丙男在該地址當管理員
    ，他管理員沒做有回去恆春一陣子，後來又騎這台機車上來
    ，放在七賢路那邊，這台機車就是在七賢路停很久，管理員
    說我們占人家車位，所以請我們把這台機車牽到八德路，我
    就麻煩丙男把這台機車騎到現在住的八德路地址（見本院卷
    第90頁），應認系爭機車至少106 年9 月以前，即由丙男停
    放在被告同住之七賢路住處，106 年9 月被告3 人搬遷至八
    德路住處以後，丙男又將之移至八德路住處，並出借予甲男
    騎乘。
  ㈣甲男於本院審理中、少家法院調查時雖陳稱：於少家法院調
    查時稱：系爭機車是甲父騎上來放在七賢二路的住處，甲父
    往生前大概在我小學六年級的時候就開始騎那台車，大概是
    102 年間（見少調卷第34、35頁、本院卷第88頁），乙女於
    少家法院亦證述：系爭機車是甲父在使用，他在恆春看病不
    方便，把這台機車當作交通工具，從恆春騎到高雄，他騎系
    爭機車來七賢路住處找我們的時候，就把機車放在七賢路住
    處沒騎回去等語（見少調卷第38頁），丙男於少家法院調查
    時亦證述：系爭機車放在七賢二路的時候，是甲父在使用（
    見少調卷第37頁），渠等雖均證陳系爭機車最初是由甲父騎
    乘使用，而停放在被告七賢路住處，惟甲男陳稱小學六年級
    即曾見聞甲父騎乘系爭機車，依其年紀推算，其小學六年級
    乃103 年9 月至104 年6 月間，當時系爭機車尚未失竊，其
    此部分陳述顯然不實。另徵諸甲父已於105 年10月13日去世
    ，有其戶籍資料在卷可稽（見限制閱覽卷），無從傳訊以比
    對被告3 人所述真實與否，則被告3 人臨訟為圖卸責，不無
    刻意將系爭機車之取得推由已逝之甲父承擔之可能。尤其甲
    父經查在系爭機車失竊當天，係在失竊地點即高雄市立大同
    醫院住院，至104 年10月16日始出院，此有高雄市立大同醫
    院110 年8 月30日函文在卷可按（見本院卷第117 頁），則
    甲父自無可能、亦無動機從大同醫院竊取系爭機車離開，故
    被告3 人前述系爭機車最早由甲父騎乘而停放在七賢二路住
    處云云，應不足採信。
  ㈤被告關於系爭機車由甲父最先占有使用之說詞，既不足採，
    又甲男迭於警詢、丙男涉嫌竊盜之刑案偵查中、本院審理中
    均一致陳述系爭機車是向丙男借得（見警卷第2 頁、第高雄
    地檢109 年度少連偵字第253 號卷第28頁、本院卷第86頁）
    ，於本案更明確陳述因見丙男有系爭機車鑰匙，故認為系爭
    機車是丙男的機車，並有看到丙男騎乘（見本院卷第87頁）
    ，佐以丙男於其涉嫌竊盜之偵查中陳述：機車是我的沒有錯
    ，但是我都沒有在騎（見高雄地檢109 年度少連偵字第253
    號卷第28頁），於少家法院調查時證述：系爭機車的鑰匙平
    常都放在八德路住處的桌上，甲男有時候會拿鑰匙騎乘機車
    出去（見少調卷第36頁），足見丙男始為系爭機車及機車鑰
    匙之實際管領人，丙男於106 年9 月以前即開始管領、占有
    系爭機車，又於106 年9 月起，將系爭機車出借與甲男使用
    ，故自106 年9 月起，丙男應為系爭機車之間接占有人，甲
    男為直接占有人。至丙男於本案審理中翻異前詞，對系爭機
    車之來源、何時停放在七賢路住處、何人停放一概稱不知，
    並否認曾騎乘或看過系爭機車，對先前在少家法院或偵查中
    所為陳述通盤否認，應係臨訟卸責之詞，委不足採。
  ㈥按無法律上之原因而受利益，致他人受損害者，應返還其利
    益，民法第179 條定有明文。非給付型不當得利中之侵害型
    不當得利，係因侵害歸屬於他人權益內容而受利益，致他人
    受損害，是否該當上述不當得利之成立要件，應以「權益歸
    屬」為判斷標準，亦即倘欠缺法律上原因，而違反權益歸屬
    對象取得其利益者，即應對該對象成立不當得利（最高法院
    107 年度台上字第2136號判決、106 年度台上字第187 號判
    決意旨參照）。又不當得利之受領人，如其所受利益依其性
    質或其他情形不能返還者，應償還其價額，為民法第181 條
    但書所明揭，是無權使用他人之物者，即受有「使用他人之
    物」之利益，惟依其利益之性質不能返還，自應償還其價額
    即相當於租金之價額。且不當得利得請求返還之範圍，應以
    對方所受之利益為度，非以請求人所受損害若干為準，倘利
    益超過損害，則應以損害為返還範圍（最高法院104 年度台
    上字第715 號判決意旨、108 年度台上字第158 號裁定意旨
    參照）。如因不當得利發生之債，同時有多數利得人時，應
    各按其利得數額負責（最高法院102 年度台上字第604 號判
    決意旨參照）。
  ㈦查系爭機車為林宥榮所有而借予原告使用，此經原告陳述明
    確（見本院卷第13頁），並有系爭機車之車籍資料在卷可憑
    （見限制閱覽卷第），林宥榮為系爭機車之所有權人，則系
    爭機車之占有使用利益，自應歸屬於林宥榮，惟甲男、丙男
    並非系爭機車之所有權人，亦未主張及舉證與林宥榮或原告
    間有何租賃、使用借貸或其他合法占有權源，卻至少自106
    年9 月起即占有、使用系爭機車，渠等占有使用系爭機車欠
    缺法律上原因，而屬無權占有，自106 年9 月起至109 年1
    月29日止無權占有系爭機車，自受有相當於租金之不當得利
    ，並致林宥榮對系爭機車之所有權受損，則林宥榮自得依民
    法第179 條，請求甲男、丙男返還無權占有期間相當於租金
    之不當得利。本院審酌系爭機車為100 年9 月出廠、光陽廠
    牌、排氣量124cc 之重型機車（見限制閱覽卷之車籍資料）
    ，甲男、丙男無權占有期間，該機車車齡約為6 至8 年，渠
    等無權占有期間超過2 年4 個月，係供丙男、甲男生活中代
    步使用，而非出租營業使用，另參酌高雄市政府車輛尋獲電
    腦輸入單所載系爭機車之估計現值為5 萬元（見警卷第16頁
    ），因認甲、丙男無權占有期間，所受相當於租金利益，應
    以5 萬元計算為適當。又上開占有期間甲男為系爭機車之直
    接占有人，丙男為間接占有人，甲男、丙男對原告各負返還
    不當得利之債務，惟給付目的相同，任一人為給付即足填補
    原告該部分之損失，另一人於同一範圍當免負再給付義務，
    故甲男、丙男負不真正連帶給付責任，甲男、丙男就應給付
    之相當於租金不當得利，如其中一人已為給付，另一人於此
    範圍即免給付義務。
  ㈧丙男自承系爭機車並非伊所有，伊無行車執照（見本院卷第
    157 頁），可見其明知系爭機車非伊所有，則其對於無權占
    用他人機車顯係惡意，而為惡意占有人。而甲男雖辯稱其不
    知系爭機車為失竊機車，以為是丙男所有，如果知道就不會
    騎了云云，惟被告3 人同住七賢路住處多年，甲男突見丙男
    騎乘使用系爭機車，並將之長期停放於同住之住處，對系爭
    機車之來源應無不加聞問之理，更遑論甲男嗣後尚且向丙男
    商借該機車騎乘外出，其必然深知系爭機車確為丙男所管領
    使用，而非向他人暫借，始敢持續騎乘外出並停放住處，然
    本院就丙男是如何取得系爭機車、是否為丙男購買等問題訊
    問甲男，甲男僅陳稱：不知道、丙男沒有說，我也沒有問他
    （見本院卷第120 頁），之後又改稱：我想說是他買來的，
    我看到系爭機車時不是新車，可能是買二手或中古車，我沒
    有問過他，是我自己猜想的，我想說是自己的伯父，不會做
    偷竊贓車的事，不用想那麼多等語（見本院卷第122 頁），
    其對系爭機車之來源一無所知、不加聞問之說詞，已有違常
    理。再者，甲男騎乘之系爭機車，係懸掛甲父生前另一機車
    車牌，此為甲男所明知，業經甲男於偵查中證述明確（見高
    雄地檢109 年度少連偵字第253 號卷第30頁），此顯然為異
    常事項，甲男自無可能未察覺，尤其系爭機車固有之車牌號
    碼消失，懸掛他輛機車之車牌，可想而知係欲隱蔽系爭機車
    之真實車籍，冒充為甲父之機車，則甲男長期騎乘懸掛他車
    車牌、隱蔽真實車籍之機車，若謂其對系爭機車之不法來源
    毫無懷疑，殊難採信。而善意占有人雖於推定其為適法所有
    之權利範圍內，得為占有物之使用、收益，於訴狀送達前就
    使用占有物所獲得之利益，不負返還之責，但仍須對於物誤
    信為有權占有且無懷疑而占有者，始為善意占有人（最高法
    院108 年度台上字第12號裁定意旨參照），綜合上開各節，
    甲男占有系爭機車，並非誤信為有權占有且無懷疑，故其並
    非善意占有人，仍應就使用、占有系爭機車所獲利益，對系
    爭機車車主林宥榮負返還之責。
  ㈨再系爭機車車主林宥榮已將其就系爭機車失竊所受損害之請
    求權讓與原告，有車輛損害賠償債權請求權讓與證明書在卷
    可稽（見本院卷第57頁），並經本院送達被告而為通知（見
    本院卷第59、60頁），則原告受讓林宥榮對甲男、丙男之不
    當得利債權後，自得行使該請求權，向甲男、丙男請求返還
    不當得利5 萬元，從而原告依不當得利之法律關係，請求甲
    男、丙男各給付相當於租金之不法利益5 萬元，洵屬有據。
    原告雖請求甲男、丙男連帶給付，惟連帶債務之成立，須有
    明示或法律規定，民法第272 條著有明文，本件原告並未舉
    證甲男、丙男有對於上開給付責任負連帶返還之明示，復按
    因不當得利發生之債，同時有多數利得人時，應各按其利得
    數額負責，並非須負連帶或共同返還責任（最高法院88年度
    台上字第1211號判決意旨參照），是亦無甲男、丙男須負連
    帶返還責任之法律規定，則原告請求甲男、丙男連帶給付，
    尚屬無據。
  ㈩原告另主張乙女為甲男之法定代理人，應與甲男負連帶賠償
    責任，惟按無行為能力人或限制行為能力人不法侵害他人之
    權利者，以行為時有識別能力為限，與其法定代理人連帶負
    損害賠償責任，民法第187 條第1 項前段定有明文，本件原
    告係依不當得利之法律關係請求甲男給付，並非依侵權行為
    之法律關係，請求甲男負損害賠償責任，自無民法第187 條
    第1 項規定之適用，此外原告並未舉證甲男、乙女二人有對
    於上開甲男之給付責任負連帶返還之明示，亦無其他法律規
    定乙女就甲男所負不當得利債務，應與甲男負連帶責任，是
    原告請求乙女與甲男連帶給付，於法不合。
五、綜上所述，原告依不當得利之法律關係，各請求甲男、丙男
    給付5 萬元，為有理由，應予准許，惟被告二人就上開給付
    為不真正連帶債務關係，被告任一人為給付，另一被告於給
    付金額範圍內，免給付義務。原告逾此範圍及對乙女之請求
    ，則屬無據，應予駁回。
六、原告勝訴部分，係適用小額訴訟程序所為被告敗訴之判決，
    依民事訴訟法第436 條之20之規定，應依職權宣告假執行。
    又本件兩造各為一部勝訴、一部敗訴，因原告確有提起本件
    訴訟必要，且起訴後應徵之裁判費至少為1,000 元（民事訴
    訟法第77條之13規定參照），是本院認應依民事訴訟法第79
    條、第85條第1 項前段規定，酌量情形由被告甲男、丙男負
    擔。
中    華    民    國   110    年    11    月    18    日
                  高雄簡易庭  法      官  陳筱雯
以上正本係照原本作成。           
民事訴訟法第436條之24第2項：對於本判決之上訴，非以違背法
令為理由，不得為之。
如對本判決上訴，須於判決送達後20日內向本院提出上訴狀，並
須表明原判決所違背之法令及其具體內容與依訴訟資料可認為原
判決有違背法令之具體事實之上訴理由。（均須按他造當事人之
人數附繕本）。
中    華    民    國   110    年    11    月    18    日
                              書  記  官  張宸維